臺灣高等法院民事判決　　　　　　　　95年度家上易字第36號
上　訴　人　乙○○
　　　　　　丙○○
共　　　同
訴訟代理人　陳志揚律師
被 上 訴人　行政院國軍退除役官兵輔導委員會台北縣榮民服務處
　　　　　　（即林景培之遺產管理人）
法定代理人　甲○○
訴訟代理人　詹基益律師
上列當事人間回復繼承權事件，上訴人對於中華民國95年6月9日
臺灣臺北地方法院93年度家訴字第227號第一審判決提起上訴，
並為訴之減縮，本院於96年1月23日言詞辯論終結，判決如下：
    主      文
原判決關於駁回上訴人下開第二項之訴部分及訴訟費用（減縮部
分除外）之裁判均廢棄。
被上訴人應給付上訴人新臺幣壹拾貳萬伍仟伍佰零貳元及自民國
九十三年十一月二十四日起至清償日止，按年息百分之五計算之
利息。
其餘上訴駁回。
第一審（減縮部分除外）及第二審訴訟費用由被上訴人負擔八分
之一，餘由上訴人負擔。
    事實及理由
一、按在第二審為訴之變更或追加，非經他造同意，不得為之，
    但民事訴訟法第255條第1項第2款至第6款情形，不在此限；
    又擴張或減縮應受判決事項之聲明者，縱於訴狀送達後，原
    告仍得將原訴變更或追加他訴，無須得被告同意，此觀民事
    訴訟法第446條第1項及第255條第1項第3款規定自明。查上
    訴人於原審係依民法第1146條繼承回復請求權之規定，起訴
    請求被告林景培（按，林景培於訴訟繫屬中之民國94年10月
    14日死亡，由其遺產管理人即被上訴人承受訴訟）應返還上
    訴人繼承胞妹顏美智遺產之應繼分即新台幣（下同）350萬2
    34元本息（原審卷(一)4頁），嗣於本院減縮聲明請求被上訴
    人應給付上訴人100萬元本息，依上述說明，無庸得被上訴
    人同意，應予准許，合先敘明。
二、上訴人主張：上訴人為被繼承人顏美智之胞兄，顏美智於92
    年8月3日死亡，因未結婚亦無子女，其遺產應由顏美智之母
    顏蔡柳繼承，嗣顏蔡柳於同年月7日死亡，顏美智之遺產應
    由上訴人共同繼承。詎林景培竟趁顏美智自91年5月11日在
    行政院國軍退除役官兵輔導委員會台北榮民總醫院（下稱榮
    民總醫院）因心臟休克，經急救後昏迷，呈植物人狀態之際
    ，偽造其與顏美智於91年6月8日結婚之結婚證書，並於同年
    7月19日辦理結婚登記，僭稱為顏美智之合法繼承人，取走
    顏美智之遺產350萬234元（即會款2筆，每筆40萬元，合計
    80萬元、郵局存款及股票款共158萬1,984元、勞保給付111
    萬8,250元），顯已侵害上訴人對顏美智之遺產繼承權，爰
    依民法第1146條規定，求為命被上訴人給付上訴人100萬元
    及法定遲延利息（原審判決上訴人敗訴，上訴人不服提上訴
    ，並為訴之減縮），並上訴聲明：(一)原判決關於駁回上訴人
    下開之訴部分廢棄。(二)被上訴人應給付上訴人100萬元及自
    起訴狀繕本送達之翌日起至清償日止，按年息百分之五計算
    之利息。
三、被上訴人則以：林景培與顏美智早於67年間即已舉行結婚之
    公開儀式並宴請親友，因礙於林景培為軍人，配有單身宿舍
    ，如辦理結婚登記，宿舍應予返還，乃遲未辦理結婚登記；
    嗣於89年11月20日再次在新北投春天大酒店舉行婚宴，並於
    89年11月28日在台北市西寧福州大雅餐廳 (現改名為福州新
    利大雅餐廳）補請婚宴，二人結婚已符合法定要件，並於91
    年7月19日辦妥於91年6月8日結婚之登記，林景培與顏美智
    間確有婚姻關係存在，林景培為顏美智遺產之合法繼承人。
    林景培生前並不否認上訴人對顏美智遺產之繼承權，僅係上
    訴人曾於90年11月28日收受顏美智交付之100萬元，並取走
    顏美智生前寄存友人莊慧華之100萬元，上開款項均屬顏美
    智之遺產。上訴人所指2筆會款80萬元，係林景培出資以顏
    美智名義參與之合會，應屬林景培所有，並非顏美智之遺產
    。另顏美智遺有郵局存款、股票及勞保給付共270萬234元，
    由林景培管理使用，惟扣除林景培用以清償顏美智生前積欠
    友人孔友渭50萬元、曾珠英會費16萬5,000元，及支付林景
    培代墊顏美智生前住院之醫藥費5萬7,783元、保險費3萬3,0
    70元、特別護士及院外看護費8萬元、外籍勞工工資25萬6,4
    46元，加班費1萬2,500元，醫院伙食費6萬5,100元，外勞勞
    、健保暨就業安定費4萬7,761元、顏美智喪葬費19萬6,570
    元，以及顏美智生前向林景培之借款50萬元後，僅餘78萬9,
    004元，加計上訴人已取走之上開200萬元，合計278萬9,004
    元，以上訴人對顏美智之遺產應繼分各為四分之一計算，上
    訴人各可分得69萬7,251元，林景培顯未侵害上訴人對顏美
    智遺產之繼承權，上訴人請求被上訴人給付100萬元，顯無
    理由；況被上訴人代管林景培之遺產金額為42萬3,110元，
    扣除支付林景培之醫療費及治喪費、公示催告費及本件律師
    費後，目前僅餘26萬5,598元等語，資為抗辯，並答辯聲明
    ：上訴駁回。
四、經查上訴人為顏美智之胞兄，顏美智於92年8月3日死亡，顏
    美智無子女，顏美智之母顏蔡柳對顏美智之遺產有繼承權，
    嗣顏蔡柳於同年月7日死亡，故上訴人對顏美智之遺產亦可
    繼承；顏美智遺有郵局存款、股票共158萬1,984元及勞保給
    付111萬8,250元，共270萬234元部分由林景培管理使用，林
    景培曾代墊顏美智生前住院之醫藥費5萬7,783元、保險費3
    萬3,070元、特別護士及院外看護費8萬元、外籍勞工工資25
    萬6,446元，加班費1萬2,500元，醫院伙食費6萬5,100元，
    外勞勞、健保暨就業安定費4萬7,761元、顏美智喪葬費19萬
    6,570元，共計74萬9,230元；上訴人於顏美智生前曾受領顏
    美智交付之170萬元；被上訴人代管林景培之遺產金額為42
    萬3,110元，扣除支付林景培之醫療費及治喪費、公示催告
    費及本件律師費後，目前僅餘26萬5,598元等情，為兩造所
    不爭執（本院卷17、67-68頁），並有戶籍謄本、遺產稅免
    稅證明書、收據、支出明細表及亡故榮民個人資料卡可稽（
    原審卷(一)6-10、39-67、本院卷50頁），堪信為真實。
五、上訴人主張林景培人與顏美智間無婚姻關係，林景培非顏美
    智之繼承人，林景培僭稱其為繼承人，已侵害伊等繼承權云
    云，則為被上訴人所否認，並以前開情詞置辯，經查：
  (一)按經依戶籍法為結婚之登記者，推定其已結婚，民法第982
    條第2項定有明文。查顏美智於91年6月8日與林景培結婚，
    並於同年7月19日辦理結婚登記，有顏美智之戶籍謄本記載
    、結婚登記申請書及結婚證書可稽（原審卷(一)6、73-74頁）
    ，依上開規定，應推定顏美智已與林景培結婚。被上訴人辯
    稱林景培與顏美智曾於67年間舉行結婚之公開儀式並宴請親
    友，因故未辦理結婚登記，嗣於89年11月20日再次在新北投
    春天大酒店舉行婚宴，並於89年11月28日在台北市西寧福州
    大雅餐廳 (現改名為福州新利大雅餐廳）補請婚宴，二人結
    婚已符合法定要件，林景培與顏美智間確有婚姻關係存在，
    林景培為顏美智遺產之合法繼承人等語，業據提出結婚及宴
    請親友之照片為證（原審卷(一)97-100頁），並經證人趙茂銓
    證稱：「他（指林景培）有結婚，我記得是89年11月18日左
    右，詳細日期不記得，在大雅餐廳，被告（即林景培）在吃
    飯的時候有宣布他們要結婚，是普通一般的請客，有敬酒沒
    有穿禮服，在敬酒的時候，請客請兩桌，被告就說他們兩人
    已經結婚了，是被告打電話通知我，告訴我他要結婚了，我
    有包紅包，包了350元，我交給被告，一般結婚我最多包500
    元。當天有張少惠、林倒華、其餘的人我想不起來」等語（
    原審卷(一)129頁）；及證人張少惠證稱：「我有參加被告的
    訂婚宴，沒有參加他的結婚宴會，我有聽同學講他們有結婚
    ，被告曾在請客之前打電話給我，因為我要出國所以沒有參
    加」等語（原審卷(一)105頁背面）；證人郭素梅雖否認林景
    培與顏美智結婚證書上其為見證人簽名之真正，然其亦證稱
    ：「（問：他們是否有結婚？）不像一般人一樣迎娶那樣，
    他們有訂婚，可是沒有正式的結婚典禮，沒有用禮車迎娶，
    89年11月左右，我結婚紀念日，我女兒請我們吃飯，也請了
    被告、顏美智，我妹妹的小孩稱呼被告林伯伯，顏美智就說
    要稱呼為姐夫，不可以叫林伯伯」「我們當天的那些人被告
    有請我們去吃飯，顏美智有和我們再去吃一次飯」等語（原
    審卷(一)130頁）；再佐以顏美智於92年8月3日死亡後，顏美
    智及上訴人之母顏蔡柳相繼於同年月7日死亡，上訴人於所
    製作之顏蔡柳訃聞上亦記載「孝女美智（適林）孝女婿林景
    培」之情（原審卷(二)14、本院卷42頁背面），可見上訴人亦
    承認林景培為顏蔡柳之女婿，是被上訴人之上開抗辯，應屬
    可採，堪認林景培與顏美智結婚已符合民法第982條之法定
    要件，二人間確有婚姻關係存在，林景培對顏美智之遺產自
    有繼承權。又林景培與顏美智既已於67年間或89年11月20日
    結婚，則二人之結婚登記縱係在顏美智於91年5月11日昏迷
    （原審卷(一)116、116-119頁）後之91年7月19日由林景培單
    獨辦理，然並不影響其等已結婚之效力。上訴人主張伊係不
    願親友見顏美智終老孤獨一身而於訃聞列林景培為顏美智之
    配偶，林景培與顏美智間並無婚姻關係存在云云，洵不足採
    。
  (二)上訴人另主張顏美智之遺產有會款2筆，每筆各40萬元，合
    計80萬元、郵局存款及股票款共158萬1,984元、勞保給付11
    1萬8,250元，合計350萬234元等語，被上訴人就其中郵局存
    款及股票款共158萬1,984元暨勞保給付111萬8,250元，合計
    270萬234元部分係由林景培管理使用之事實並不爭執，雖辯
    稱2筆會款80萬元，係林景培出資以顏美智名義參與之合會
    ，屬林景培所有，非屬顏美智之遺產云云。惟查證人即上開
    合會之會首郭素梅證稱：「我是會首，丙○○的太太、被告
    、顏美智都有跟我的會，一個會是10,000元，他們每一個人
    跟一個（嗣改稱確實有4個會，顏美智有2會）。會錢大部分
    都是被告匯給我的，顏美智、丙○○也有匯過給我，任何人
    都是匯30,000元，丙○○太太得標時，我將錢匯給丙○○，
    顏美智得標時，我匯給被告，當時顏美智還生存的，我確定
    沒有一個會是顏美智死亡時才得標的」「顏美智在我這邊跟
    的會，每次得標我都是匯給被告，因為我沒有顏美智的帳號
    ，不是被告要求我的，是我拿到錢就匯給被告。我們的會錢
    在顏美智休克前都已經清楚了，我們都是在電話中算清楚，
    錢在匯到被告帳號」等語（原審卷(一)130-131頁），且被上
    訴人亦不否認顏美智有2會，足見上訴人及證人郭素梅所稱
    4會除丙○○太太、林景培各參加1會外，顏美智參加2會；
    而被上訴人並不能舉證證明顏美智2會之會款均由林景培出
    資支付之事實，是被上訴人上開所辯，並不可採。茲因證人
    郭素梅將顏美智所參加2會之得標款80萬元匯至林景培帳戶
    ，則該80萬元自應屬顏美智之遺產。被上訴人另辯稱上訴人
    曾於90年11月28日受領顏美智交付之100萬元，並取走顏美
    智生前寄存於友人莊慧華處之100萬元，該200萬元為顏美智
    死亡前2年之贈與，應視為顏美智之遺產等語，業據提出存
    摺及上訴人丙○○在林景培信函上之註記為證（原審卷(一)32
    -37頁），上訴人並不否認收受該200萬元及信函上之註記為
    上訴人丙○○所寫（原審卷(一)72頁），雖主張該200萬元中
    僅170萬元係顏美智所有，其餘30萬元係伊母顏蔡柳所有；
    該170萬元中之100萬元係顏美智為照顧中風母親所支付之扶
    養費用，其餘70萬元係為顏美智欲留存辦理自身後事之用，
    均非贈與云云，惟為被上訴人所否認，而上訴人又不能舉證
    以實其說，自難認為真實，堪認被上訴人上開所辯，為可採
    信，依遺產及贈與稅法第15條規定：「被繼承人死亡前2年
    內贈與下列個人之財產，應於被繼承人死亡時，視為被繼承
    人之遺產，併入其遺產總額，依本法規定徵稅：一被繼承人
    之配偶。二被繼承人依民法第1138條及第1140條規定之各順
    序繼承人。三前款各順序繼承人之配偶。」自應視為顏美智
    之遺產。綜上，顏美智之遺產包括會款80萬元、郵局存款及
    股票款共158萬1,984元、勞保給付111萬8,250元及上訴人已
    受領之200萬元，總計550萬234元。
  (三)被上訴人另辯稱林景培於92年9月5日代顏美智償還訴外人孔
    友渭50萬元、於91年4月30日代顏美智匯款16萬5,000元予丙
    ○○之妻曾珠英、顏美智分別於88年7月16日及89年6月7日
    各向林景培借款30萬元及20萬元，均應自顏美智之遺產中扣
    除等語。查林景培代顏美智償還孔友渭50萬元之事實，有孔
    友渭所立之收據及經我國駐馬來西亞台北經濟文化辦事處驗
    證之切結書可稽（原審卷(一)38、96頁），自堪信為真實。至
    被上訴人所提出林景培於91年4月30日匯款16萬5,000元予曾
    珠英之郵政國內匯款執據（原審卷(一)43頁），經核其匯款人
    為顏美智本人，並非林景培，且依顏美智在榮民總醫院之病
    歷記載，顏美智係於91年3月28日至同年4月25日住院（原審
    卷(一)144- 155頁），91年4月30日匯款時顏美智並未住院，
    自難認該匯款係林景培代顏美智所匯。另查林景培之帳戶雖
    於88年7月16日及89年6月7日有提款30萬元及20萬元之紀錄
    （原審卷(一)68、70頁），惟並無法憑以證明林景培所提領之
    各該款項即係借予顏美智。又查林景培曾代墊顏美智生前住
    院之醫藥費5萬7,783元、保險費3萬3,070元、特別護士及院
    外看護費8萬元、外籍勞工工資25萬6,446元，加班費1萬2,5
    00元，醫院伙食費6萬5,100元，外勞勞、健保暨就業安定費
    4萬7,761元、顏美智喪葬費19萬6,570元，共計74萬9,230元
    之事實，為兩造所不爭執，已如上述，是顏美智之遺產550
    萬234元，經扣除林景培代顏美智償還孔友渭之50萬元及代
    墊顏美智生前之上開費用74萬9,230元後為425萬1,004元。
  (四)按配偶有相互繼承遺產之權利，其應繼分與第1138條所定第
    2順位或第3順位之繼承人同為繼承時，其應繼分為遺產二分
    之一，民法第1144條第2款定有明文。查顏美智死亡時，因
    其無子女，其遺產應由林景培及顏美智之母顏蔡柳共同繼承
    ，應繼分各為二分之一，即林景培及顏美智之母顏蔡柳各得
    繼承顏美智之遺產212萬5,502元。又顏美智之母顏蔡柳於繼
    承顏美智之上開遺產後即死亡，則顏美智之母所繼承顏美智
    之遺產212萬5,502元部分即應由上訴人共同繼承，茲扣除上
    訴人已受領顏美智之遺產200萬元後，林景培尚應給付上訴
    人12萬5,502元，是上訴人請求被上訴人給付12萬5,502元部
    分，應屬有據，逾此金額之請求，於法無據。
六、綜上所述，上訴人主張林景培侵害其得繼承顏美智遺產之權
    利，請求被上訴人給付12萬5,502元及自起訴狀繕本送達之
    翌日即93年11月24日（原審卷(一)12頁）起至清償日止，按年
    息百分之五計算之利息部分，自屬應予准許；至超過上開部
    分之請求，即屬不應准許。原審就上開應予准許部分，為上
    訴人敗訴之判決，自有未合，上訴論旨指摘原判決此部分不
    當，求予廢棄改判，為有理由，爰予廢棄改判如主文第2項
    所示。原審就上開不應准許部分，為上訴人敗訴之判決，其
    理由雖與本院不同，但其結果並無二致，上訴論旨指摘原判
    決此部分不當，求予廢棄改判，應認為無理由。
七、兩造其餘之攻擊或防禦方法及未經援用之證據，經本院斟酌
    後，認為均不足以影響本判決之結果，自無逐一詳予論駁之
    必要，併此敘明。
八、據上論結，本件上訴為一部有理由，一部無理由，依民事訴
    訟法第450條、第449條第2項、第79條、第85條第1項前段，
    判決如主文。
中　　華　　民　　國　　96　　年　　2　 　月 　　6　　日
                    民事第十三庭
                        審判長法　官  劉勝吉
                              法　官  高鳳仙
                              法　官  陳駿璧
正本係照原本作成。
不得上訴。
中　　華　　民　　國　　96　　年　　2 　　月　　7 　　日
　　　　　　　　　　　　　 　 書記官  黃  愛
